臺灣屏東地方法院刑事判決　　　　　　　　　　　　　九十一年度易字第八六四號
　　公　訴　人　臺灣屏東地方法院檢察署檢察官
　　被　　　告　乙○○
右列被告因妨害兵役案件，經檢察官聲請簡易判決處刑（九十一年度偵字第三二六三
號），本院潮州簡易庭認不得以簡易判決處刑，移由本院刑事庭改依通常程序審理，
茲判決如左：
    主  文
乙○○無罪。
    理  由
一、聲請意旨略以：被告乙○○係甲○○後備司令部管理之後備軍人，設籍於甲○○
    內埔鄉○○村○○路二四七號，自民國八十八年間即因故離去上開處所，無正當
    理由不依規定申報，且未與家人保持聯繫，致使甲○○後備司令部所發精誠二六
    之三、○一八四號，指定應於九十一年四月二十一日八時，前往高雄縣旗山鎮○
    ○路一七○號南勝湖營區，接受教育召集之命令，無法送達，因認被告涉有違反
    修正前妨害兵役治罪條例第十一條第一項第三款之罪嫌。
二、按犯罪事實應依證據認定之，無證據不得推定其犯罪事實；不能證明被告犯罪者
    ，應諭知無罪之判決，刑事訴訟法第一百五十四條、第三百零一條第一項分別定
    有明文。又所謂認定犯罪事實之證據，係指足以認定被告確有犯罪行為之積極證
    據而言，如未發現相當證據，或證據不足以證明，自不能以推測或擬制之方法，
    以為裁判基礎（最高法院四十年台上字第八六號判例參照）。次按九十一年六月
    二十六日修正通過之修正後妨害兵役治罪條例第十條第一項第三款之構成要件，
    除須行為人有居住處所遷移，無故不依規定申報外者外，尚須行為人主觀上有意
    圖避免召集處理，始足當之，為學說上所謂之意圖犯；而違反同法第十條第三項
    之罪，須以後備軍人犯第一項之罪為要件，是行為人亦須有意圖避免召集處理之
    主觀犯意，構成要件始為該當。又比較修正前妨害兵役治罪條例第十一條第三款
    與修正後妨害兵役治罪條例第十條第三款，二者刑度相同，惟修正後妨害兵役治
    罪條例第十條第三項之構成要件，以行為人犯該條第一項之罪為要件，而該條第
    一項新增「意圖避免召集處理」為主觀要件，是新法較舊法有利於行為人，本件
    依刑法從新從輕之法理，自應適用修正後之新法予以規範。
三、公訴人認被告乙○○涉犯前揭妨害兵役罪嫌，係以證人丙○○之證述、及上開教
    育召集令送達回執、甲○○後備司令部列管後備軍人行方不明移送法辦年籍表、
    受理查尋人口案件登記表等各一份為其論據。訊據被告堅決否認有何妨害兵役犯
    行，辯稱：我八十七年三月退伍後，就在台中工作，後來因買房子欠台新銀行二
    百四十萬元，八十八年九二一地震我房子有受損，後來房子被拍賣了，還欠銀行
    錢，我不想因為銀行催繳拖累家人，所以一直沒回家，也不敢跟家人聯絡，我當
    了三年半的自願役，而且當時在安泰銀行上班，可以請假，沒必要為了這七天而
    逃避兵役，我沒有逃避兵役的意思等語。
四、經查：
（一）被告確係於八十三年九月一日入伍服志願役，至八十七年三月二十二日中尉退
      伍一節，有退伍令一紙及本院向甲○○後備司令部電話查詢單一紙附卷可稽，
      另被告因為購屋向台新銀行借款，後因無力繳款，房子遭查封拍賣後，尚積欠
      台新銀行一百二十八萬零五百一十元等情，亦有卷附台新銀行借款餘額證明書
      一紙可證，足證被告所稱其曾長期在部隊服役因退伍後有積欠銀行債務所以不
      敢與家人聯絡等事實，應屬可採。
（二）證人即被告之父丙○○於警訊證稱：「我在九十一年三月八日在住處簽收教育
      召集令，但沒有轉交被告，因為被告已經三年未返家了，我不知道被告的住址
      和電話，無法轉交，我有於九十一年三月十一日向甲○○警察局內埔分局內埔
      派出所報案查尋」等語（參偵卷第三頁），並有教育召集令送達回執、受理查
      尋人口案件登記表各一紙在卷可憑，顯見上開教育召集令並非由被告簽收，被
      告亦因長達三年未與家人聯絡，而無從知悉本件之教育召集令之存在。是被告
      辯稱三年未與家裡聯絡，不知道有教育召集等語，應可採信。查被告曾服志願
      役長達三年半，較義務役之役期為長，當無必要為避免僅七日之教育召集而遷
      移居住處所；又被告係不願自己債務牽連家人始三年離家未歸，其亦難於離家
      之初即可預知將長期不返家而使召集令無法送達，尚難認被告有何避免召集處
      理之不法意圖，其行為與修正後之妨害兵役治罪條例第十條第三項之構成要件
      ，仍屬有間，自不能論以該罪。此外，復查無其他積極證據足資證明被告有何
      妨害兵役之犯行，其犯罪即屬不能證明，自應為被告無罪判決之諭知。
據上論斷，應依刑事訴訟法第三百零一條第一項，判決如主文。
本案經檢察官莊啟勝到庭執行職務。
中      華      民      國      九十一      年     九     月    十六    日
                                    臺灣屏東地方法院刑事第二庭
                                        審判長法  官  黃國永
                                              法  官  林昌義
                                              法  官  翁世容
右正本證明與原本無異。
如不服本判決應於收受本判決後送達後十日內向本院提出上訴書狀，其未敘述上訴理
由者，並得於提起上訴後十日內向本院補提理由書狀（均須按他造當事人之人數附繕
本 ）「切勿逕送上級法院」
                                          書記官      王秋淑
中      華      民      國      九十一      年      九    月    十六    日
